臺北高等行政法院判決
　　　　　　　　　　　　　　　　　　 95年度訴字第04464號
　　　　　　　　　　　　　　　.
原　　　告　強訊郵通股份有限公司
代　表　人　甲○○（董事長）
訴訟代理人　丙○○
　　　　　　丁○○
被　　　告　交通部
代　表　人　乙○（部長）
訴訟代理人　朱正剛律師
上列當事人間因有關郵政事務事件，原告不服行政院中華民國95
年10月23日院臺訴字第0950092647號訴願決定，提起行政訴訟。
本院判決如下：
   主   文
原告之訴駁回。
訴訟費用由原告負擔。
　　事  實
一、事實概要：
    原告於民國（下同）94年9 月間，在台北地區，遞送遠傳電
    信股份有限公司（下稱遠傳電信公司）寄送李君之電信費帳
    單（下稱系爭郵件），涉有違反郵政法情事。案經被告調查
    結果，認原告有以遞送具有通信性質之文件為營業情事，違
    反郵政法第6 條第1 項規定，乃依同法第40條第1 款規定，
    以95年6 月9 日交郵字第0950005914號處分書（下稱原處分
    ），處原告新臺幣（下同）50萬元罰鍰，並命原告立即停止
    遞送信函、明信片或其他具通信性質文件等營業行為。原告
    不服，提起訴願，遭決定駁回，遂向本院提起行政訴訟。
二、兩造聲明：
  (一)原告聲明求為判決：
    1.訴願決定及原處分均撤銷。
    2.訴訟費用由被告負擔。
  (二)被告聲明求為判決：
    1.原告之訴駁回。
    2.訴訟費用由原告負擔。
三、兩造之爭點：
　(一)原告主張之理由：
    1.關於系爭郵件不屬於郵政法第6 條第1 項所稱「通信性質
      」之文件、郵件處理規則第4 條第2 項就「通信性質」所
      為之定義有違母法郵政法第6 條第1 項，並因而逾越母法
      之授權、被告未能就原告有違反郵政法第6 條第1 項之故
      意或過失盡其舉證責任、郵政法第6 條第1 項郵件專營權
      之規定違憲等，各項答辯內容及攻防方法，原告業於行政
      院決定前歷次陳述及書狀中詳加說明，於此不復贅述。該
      等答辯及攻防方法，原告於本件行政訴訟起訴及其後程序
      ，均予援用。現就原處分書違反行政程序法及郵政法之處
      ，再補充理由如次。
    2.按，「行政處分以書面為之者，應記載下列事項︰2 、主
      旨、事實、理由及其法令依據。」行政程序法第96條第1
      項第2 款定有明文。又，「書面行政處分應記載事項中之
      『事實』，除包括違規之行為外，即違規之時間、地點等
      及與適用法令有關之事項均包括之，俾達可得確定之程度
      ，得據以與其他行政處分為區別，及判斷已否正確適用法
      律。而行政處分是否合於法定之程式，應依既存之記載認
      定之，苟既存之行政處分書未合於前開法定程式者，除得
      依行政程序法第114 條第1 項、第2 項規定，於訴願程序
      終結前，或向行政法院起訴前為補正外，並無於行政訴訟
      程序中，由法院或審判長為發問或告知，使被告為充分陳
      述、敘明或補充之餘地。」最高行政法院著有93年度判字
      第1624號判決可供依循。經查，原處分書之記載，僅泛稱
      違法日期時間「94年9 月」、違法地點「台北地區」、違
      法事實為「貴公司有以遞送遠傳電信股份有限公司寄送李
      ○○之電信費帳單為營業情事。」云云，並未載明原告於
      具體之何一時間、在具體之何一地點、有遞送何一文件之
      行為，及基於如何之具體事實足認原告有以遞送文件為營
      業之情事等一切與適用法令有關之事項，使其處分達於可
      得確定之程度，俾與其他行政處分為區別之情節，則原處
      分與行政程序法之規定不符。況且，依被告前於95年4 月
      12日以交郵字第0950003750號通知原告陳述意見函文所載
      ，其說明欄二、(二)事實係載「本部接獲檢舉貴公司遞送遠
      傳電信股份有限公司寄送李○○之電信費帳單、安信信用
      卡股份有限公司寄送吳○○之信用卡帳單．．．」云云，
      則原處分書所載違法事實究竟有無包括上開函文所云之「
      遞送安信信用卡股份有限公司寄送吳○○之信用卡帳單」
      之行為，實非無疑。從而，本件原處分書既未依法詳載被
      告認定原告違規之事實，則該行政處分違反行政程序法之
      規定，應屬無效。
    3.再者，行政法學上，向有所謂一事不二罰之原則，亦即在
      於保護人民就同一行為不受二次以上之處罰，有免受雙重
      危險之自由的理念，此為憲法保障人民基本權利之核心價
      值所在；關此，司法院大法官會議於釋字第503 號解釋亦
      明白揭櫫：「納稅義務人之行為如同時符合行為罰及漏稅
      罰之處罰要件時，除處罰之性質與種類不同；必須採用不
      同之處罰方法或手段，以達行政目的所必要者外，不得重
      複處罰，乃現代民主法治國家之基本原則」，足為遵循。
      而行政法上所謂「一事」或「行為」，係以一項法律之一
      個管制目的為認定基礎，此觀之最高行政法院93年度判字
      第1309號判決意旨自明。該當郵政法第40條第1 款之規定
      之行為，係指被處分人有「違反第6 條第1 項規定，以遞
      送信函、明信片或其他具有通信性質文件為營業者」，始
      足當之，基此，該條款之處罰，係處罰行為人之「營業行
      為」，而非單一之「投遞行為」，要無疑義。被告既未說
      明以原處分書「違法事實」欄所載之事實，何以原告有所
      謂之「營業行為」，又未說明何以原告有所謂「通知其停
      止而未停止」之情形，則被告謂其得就本件原告之違規事
      實「按次連續處罰」，殊嫌無據。準此，本件原處分認定
      原告於前一處分95年6 月5 日交郵字第0950005706號處分
      書尚未送達前有違規營業行為（如：本件94年9 月之違規
      營業行為）而加以按次連續處罰，自有違郵政法第40條第
      1 款規定，則訴願決定及原處分均應撤銷。
    4.再按，行政機關於作成行政處分前，應依職權調查證據，
      不受當事人主張之拘束，惟其調查對當事人有利及不利事
      項均應予以注意，以符合行政法上職權調查原則及合法性
      原則，此觀行政程序法第36條之規定及其立法理由自明。
      被告於95年5 月15日交郵字第0950031035號函就原告之質
      疑僅稱：「本案舉發之證物（電信費帳單、信用卡帳單）
      郵件係經收件人同意提供作為舉發證物」云云，惟被告係
      如何取得檢舉人之同意、有無據實製作檢舉紀錄（行政程
      序法第38條參照）、有無通知檢舉人到場詢問（行政程序
      法第39條參照）、甚至被告有無唆使檢舉人交寄文件以陷
      害原告之情事，均無可考。是以，被告所據以作成原處分
      之調查證據程序是否合法而無瑕疵可指，尚有可疑，自難
      認其基此調查所作成之原處分符合合法性原則。
    5.又，行政行為，非有正當理由，不得為差別差遇，行政程
      序法第6 條定有明文。查，被告一再對原告開單處罰，惟
      其對於統一企業集團旗下之「黑貓宅急便」長期為旅行社
      遞送機密文件、護照、現金之營業行為，竟睜一隻眼、閉
      一隻眼，從未作成處分書予以處罰，顯違平等原則，而有
      差別待遇。
    6.綜上所述，郵政法第6 條第1 項之規定有違憲之虞、重複
      處分之違法、被告對於該條文之解釋有不當擴張之情，且
      就被告處分之程序以觀，亦與法律之規定不符，至為明確
      ，為此請撤銷原處分及訴願決定，以障民權，而維法治。
　(二)被告主張之理由：
    1.被告於94年10月13日接獲檢舉違反郵政法事件，發現原告
      （服務標章為上大郵通）有遞送遠傳電信公司寄送李○○
      電信費即系爭郵件為營業情事，違反郵政法第6 條第1 項
      規定事實至為明確，被告依行政程序法第102 條及第104
      條規定，於95年4 月12日以交郵字第0950003750號函，記
      載相關事項並檢附系爭郵件影本，請原告於文到7 日內陳
      述意見，經被告審查其陳述意見不足採，爰以原處分處原
      告50萬元罰鍰，並通知其立即停止遞送信函、明信片或其
      他具有通信性質文件等營業行為。
    2.原告違法事實明確，且被告已給予其陳述意見之機會；原
      告違法之原因事實被告亦已充分告知，完全未剝奪或妨礙
      原告行使答辯之權利，按：
      (1)依原告公司基本資料記載，原告係經營各種印刷品、文
        宣派送業務，且原告於本案中，自始至終，未否認其經
        營文書之遞送，僅抗辯系爭郵件既非信函、明信片，亦
        非屬通信性質之文件；是以原告對於遞送系爭郵件，並
        不爭執，且系爭郵件有原告之服務標章足資確認。
      (2)系爭郵件係經收件人同意提供作為證物，經被告認定屬
        郵政法第6 條郵政專營權範圍，且郵件上均有原告服務
        標章，故認原告違反郵政法第6 條規定之事證明確，被
        告乃依行政程序法第102 條及第104 條規定，於95年4
        月12日以交郵字第0950003750號函記載相關事項並檢附
        系爭郵件影本，通知原告於文到7 日內陳述意見，系爭
        郵件影本上違法時間、地點皆有收件人住址、帳單結帳
        日期及付款期限等資料可稽。本案係屬舉發案件，被告
        依舉發之證物足資認定違法事實，非屬現場取證事件，
        自無填寫「交通部取締違反郵政法事件紀錄單」之餘地
        ；至於「交通部取締違反郵政法事件處理報告表」為被
        告行政處分決定前之準備作業文件，依行政程序法第46
        條第2 項第1 款規定，為行政機關得拒絕當事人或利害
        關係人申請閱覽、抄寫、複印或攝影有關資料或卷宗之
        情形。
      (3)被告依舉發之證物上有原告之服務標章，且原告從未否
        認系爭郵件非其所投遞，且被告為本件處分前業依行政
        程序法第102 條、104 條規定，以附件2 之函文通知原
        告陳述意見，觀諸該函說明第2 點第2 款事實欄記載，
        業已指明被告係經檢舉而啟調查程序，繼為上述郵件之
        取得，並就原告所涉違法之郵件具體指述。
    3.系爭郵件屬於郵政法第6 條第1 項規定具有通信性質之文
      件：
      (1)按郵政法第1 條：「為健全郵政發展，提供普遍、公平
        、合理之郵政服務，增進公共利益，特制定本法；本法
        未規定者，依其他法律之規定。」、同法第2 條：「本
        法主管機關為交通部」、同法第6 條第1 項：「除中華
        郵政公司及受其委託者外，無論何人，不得以遞送信函
        、明信片或其他具有通信性質之文件為營業。」及同法
        第40條：「有下列情形之一者，處10萬元以上50萬元以
        下罰鍰，並通知其停止該等行為；未停止者，得按次連
        續處罰：一、違反第6 條第1 項規定，以遞送信函、明
        信片或其他具有通信性質文件為營業者。二、違反第6
        條第2 項規定，遞送與貨物有關通知以外之郵件者。」
        等均為規範郵件遞送業務之規定，合先陳明。
      (2)查郵政法第6 條第1 項規定：「除中華郵政公司及受其
        委託者外，無論何人，不得以遞送信函、明信片或其他
        具有通信性質之文件為營業。」，係將信函、明信片與
        其他具有通信性質之文件並列為臺灣郵政公司（中華郵
        政股份有限公司自96年2 月9 日起更名為臺灣郵政股份
        有限公司）郵政專營權範圍，並不以「一對一私人文書
        」為限，尚包括其他具有對特定人傳達信息功能之文件
        ，適足保護通信秘密及個人隱私，而所謂「信函」依郵
        件處理規則第4 條第1 項規定：「函件之全部或一部屬
        於通信性質者，除另有規定外，為信函」，準此，依文
        義解釋，凡具有傳遞消息功能之文件，均屬臺灣郵政股
        份有限公司專營權範圍。
      (3)再查，有關大量印刷之商業文書，諸如各類通知單、帳
        單或對帳單、證明單、罰單、稅單、扣繳憑單及附有持
        卡人資料之各種金融卡、信用卡等文件因涉有商業機密
        、個人財務信用資料及隱私權，具有對特定人傳達意思
        之通信功能，其不問是否大量印製或其印製產生方式為
        何，均屬郵政法第6 條第1 項之郵件。
    4.郵件處理規則第4 條第2 項就「通信性質」所為之定義核
      與母法郵政法第6 條第1 項相符且未逾越母法之授權：
      (1)司法院大法官會議釋字第593 號解釋指出：「國家基於
        一定之公益目的，對特定人民課予繳納租稅以外之金錢
        義務，涉及人民受憲法第15條保障之財產權，其課徵目
        的、對象、額度應以法律定之，或以法律具體明確之授
        權，由主管機關於授權範圍內以命令為必要之規範。該
        法律或命令規定之課徵對象，如係斟酌事物性質不同所
        為之合目的性選擇，其所規定之課徵方式及額度如與目
        的之達成具有合理之關聯性，即未牴觸憲法所規定之平
        等原則與比例原則。」。依郵政法第48條授權訂定之郵
        件處理規則第4 條第2 項規定：「前項所稱通信性質，
        指寄件人之文件具有對特定人傳達意思、觀念或事實之
        功能。」，其訂定之說明更指出：「所謂對特定人傳達
        意思、觀念或事實者，其傳達之對象僅限對特定人為之
        ，如係向不特定之多數人傳達者，屬通知、公告之類，
        非本規則所稱之『通信性質』，而傳達方式又須為實體
        遞送，如透過數位訊號以網際網路傳輸者，是為電信通
        訊範疇，亦非本規則規範之『通信性質』文件；至其傳
        達內容須以文字或符號形式表徵之意思、觀念或事實者
        始足當之。」，故郵件處理規則第4 條第2 項所稱通信
        性質，係指寄件人之文件具有對特定人傳達信息之功能
        ，重點在「特定人」，並輔以文字或符號表示之「意思
        、觀念或事實」作為認定標準，符合前述司法院大法官
        會議釋字第593 號解釋，對於法規命令所要求之「合目
        的性選擇」及「合理之關聯性」，並無逾越母法授權範
        圍與立法精神。
      (2)再者，郵政法係經立法院審議通過，經總統公布施行，
        郵政法第48條既已明文將郵件種類、定義及其他相關事
        項授權由主管機關擬訂，報請行政院核定，被告依此規
        定訂定之「郵件處理規則」，自屬合法有效，並符「法
        律授權明確性原則」。
      (3)郵政法第6 條第1 項規定係將信函、明信片與其他具有
        通信性質之文件並列為臺灣郵政公司郵政專營權範圍，
        並不以「一對一私人文書」為限，尚包括其他具有對特
        定人傳達信息功能之文件，適足保護通信秘密及個人隱
        私，而所謂「信函」依郵件處理規則第4 條第1項規定
        ：「函件之全部或一部屬於通信性質者，除另有規定外
        ，為信函」，準此，依文義解釋，凡具有傳遞消息功能
        之文件，均屬臺灣郵政股份有限公司專營權範圍。另倘
        依原告之定義，凡政府機關及公司行號對外具有意思表
        示性質之函文，其正、副本受文者如超過2 個以上者，
        因屬一對多，均非一對一私人文書，依原告之說法為非
        通信性質之「文件」，則原告即可投遞，此種結論顯屬
        錯誤認知，由此可知原告自創之「一對一高度個性化文
        書」定義，並無法對所有具有通信性質文書作合理之規
        範，其定義顯有錯誤，乃故意曲解法律，並為自己有利
        之解釋。
    5.原告明知其投遞具通信性質文件具有違法性，不顧被告之
      禁令，仍繼續進行投遞，核其所為具違法性及故意性應無
      疑義：
      (1)查郵政法及郵件處理規則均經依法公告，而任何人均有
        知悉法律之義務，原告不得諉為不知，且兩造間已有多
        起訴訟，原告絕對知道其行為與郵政法及郵件處理規則
        規定不符，可知原告對於違法事實，顯有明知並有意使
        其發生之直接故意；縱無，亦有對於構成違法事實，預
        見其發生而其發生並不違反其本意之間接故意。原告之
        相關人員，對於違反郵政法及郵件處理規則，既有直接
        故意或間接故意，是否有過失，已非重要，原告主張應
        由被告舉證其有過失云云，於法顯屬無據。
      (2)被告於92年4 月30日首次發現原告之違法行為，即發函
        籲請原告確實遵守郵政法相關規定在案；另自93年4 月
        28日至94年9 月9 日止，原告經被告依郵政法第40條連
        續處罰計有17次，足證其對於前揭違法之事實確有直接
        故意，進而一再恣意續行其違法之行為（截至96年3 月
        13日止被告依郵政法之規定已開具38張行政處分書予原
        告，罰鍰金額共計1,800 萬元，原告並已繳交合計1,60
        0 萬元之罰鍰），完全藐視被告依法作成之行政處分，
        另就原告類此違法事件行政訴訟分別經法院判決原告之
        訴駁回在案，顯見原告具有常業犯特質，核其所為具違
        法性及故意性應無疑義。
    6.郵政法第6 條第1 項郵政專營權之規定並未限制一般人民
      之工作自由權，並非違憲：
      (1)憲法第107 條第5 款規定郵政事項由中央立法並執行之
        ，同法第12條亦規定人民有秘密通訊之自由，故通信自
        由為憲法所明訂之人民基本權利，國家必須提供人民基
        本之通信設施，基此，郵政法於第1 條規定郵政提供普
        遍、公平、合理之普及化郵政服務，第3 條規定郵政為
        國營，第6 條規定信函、明信片或其他具有通信性質文
        件為郵政專營；另憲法第23條規定，為增進公共利益所
        必要者，得以法律限制之，因此，為提供普遍、公平、
        合理之郵政服務，增進公共利益，爰於郵政法第6 條明
        定「信函、明信片或其他具有通信性質之文件」由臺灣
        郵政公司專營，排除其他業者之遞送行為，而其他高資
        費之小包、包裹、快遞等不具通信性質之文件，則已完
        全開放民營遞送業者依法經營，並依法賦予臺灣郵政公
        司擔負郵政普及服務的義務，以保障偏遠不經濟地區之
        用郵，與憲法第23條「比例原則」之要求相符，且無違
        憲法第15條有關工作權之保障。
      (2)在保障人民秘密通訊自由方面，郵政法規定「郵件、郵
        政資產、郵政款項及郵政公用物，非依法律，不得作為
        檢查、徵收或扣押之標的」、「中華郵政公司或其服務
        人員，不得開拆他人之郵件」、「中華郵政公司或其服
        務人員因職務知悉他人秘密者，有保守秘密之義務；其
        服務人員離職者，亦同。」、「中華郵政公司非依法規
        ，不得拒絕郵件之接受及遞送。」、「無故開拆或隱匿
        他人之郵件或以其他方法窺視其內容者，處拘役或9 萬
        元以下罰金」（詳參郵政法第8 、10、11、19、38條）
        等相關條文，建構了秘密通訊自由之基礎，然如開放郵
        政專營權，則人民與業者間，僅有契約關係，基於締約
        自由原則，民營業者可能僅選擇有利可圖之都會區客戶
        ，拒絕偏遠地區郵件之接受與遞送，無法保證人民之通
        信權利；此外，若其發生財務危機，信件即無人遞送，
        故世界上大部分主要國家，包括美國、日本、印度、中
        國大陸、香港、韓國、澳大利亞、新加坡、馬來西亞等
        ，仍維持郵政專營權制度。
      (3)另原告主張專營權限制人民選擇秘密通訊方式之自由乙
        節云云，惟查立法機關將信函、明信片及其他具有通信
        性質之文件遞送業務，於郵政法第6 條明文規定僅臺灣
        郵政公司及受其委託者得遞送，除為確保達成郵政普及
        化義務外，亦為保障人民秘密通訊自由。立法者應已衡
        量民營業者與國營之臺灣郵政公司對於人民秘密通訊之
        侵害可能性，及對於可能受侵害之人民保障程度後，始
        對於一般民營業者加以限制。蓋臺灣郵政公司雖非公務
        機關，但仍屬受國家監督之國營事業，其員工仍具刑法
        上公務員身分，違法時除須受行政處分外，並受較嚴厲
        之刑事處分，且人民權利若受侵害，因屬國營事業，當
        不致使受害人民無從求償，故對人民有較充分之保障。
        是以，郵政法第6 條規定臺灣郵政公司之專營權，同時
        兼具事前之防範及事後救濟之保障，難謂該條規定非基
        於人民秘密通訊自由之保障而訂定。
      (4)在郵政服務普及化方面，原告認為讓臺灣郵政公司依法
        保有專營權，以所得之利益，彌補照顧偏遠地區民眾用
        郵之營運成本是錯誤的政策，因此主張為彌補臺灣郵政
        公司照顧偏遠地區民眾用郵之營運成本，大可按「專案
        補助」或「特定稅賦優惠」之較小侵害手段，而非以限
        制一般人民工作自由權之郵政專營權如此重大侵害手段
        為之乙節。經查政府對於普及化服務所採取之政策大致
        有以下數項：賦予專營權，以交叉補貼方式為之，如
        郵政服務。業界共同設立普及服務基金，均攤偏遠地
        區之服務虧損，如電信服務。政府編列預算補助偏遠
        地區之虧損，如客運服務。政府成立專責機構督辦。
        查郵政服務為具利潤低、成本高、勞力密集特性之產業
        ，競爭者尚無法提供與臺灣郵政公司相同之服務指標與
        全國均一價格，為確保通信郵件遞送迅速與安全之需要
        ，政策上爰賦予臺灣郵政公司擔負郵政普及服務的義務
        ，並賦予該公司擁有部分郵件專營權（即：信函、明信
        片或其他具有通信性質文件），其他高資費之小包、包
        裹、快遞等不具有通信性質和印刷品、新聞紙、雜誌、
        商業廣告、傳單等，則已完全開放民營遞送業者依法經
        營。若全面開放郵政市場，參照大眾運輸事業及電信事
        業等，勢必由政府編列預算補貼或業界共同成立「普及
        服務基金」等方式，以保障偏遠地區民眾之用郵，以達
        郵政普及服務之目標，惟現階段係考量各因素後，依法
        賦予臺灣郵政公司擁有部分郵件專營權。
    7.原處分已達可得確定之程度，且得與其他行政處分相區別
      ：被告依舉發之證物認定違法行為發生之時間地點，有取
      締違反郵政法事件處分之認定違法事實時間地點一覽表可
      稽，本案原告遞送遠傳電信股份有限公司（地址為台北市
      ○○○路2 段207 號28樓）寄交李○○（地址為台北市中
      山區）電信費帳單，則原處分記載違法地點為台北地區，
      自係相當明確。又系爭郵件係94年9 月電信費帳單，而通
      報單記載之舉發日期為94年9 月26日，依常理判斷原告應
      於94年9 月26日之前即已投遞完成，故認定其違法時間為
      94年9 月間。是原處分記載違法日期時間為94年9 月實屬
      合理且明確。原告每完成一件投遞行為即屬一營業行為，
      被告為作業上之便利以每次舉發或查獲之證物併為一次處
      分，已屬以較有利於原告之方式來認定原告之違法行為，
      從而本案原告之違法行為地點乃在台北市，違法時間於94
      年9 月間，則本件處分書所記載原告之違法事實已臻明確
      。
    8.郵政法第40條第1 款之規定乃指具有營業性質之投遞行為
      ，原告一而再、再而三違反郵政法，被告自得按郵政法第
      40條第1 款規定對其連續處罰：
      (1)按郵政法第40條所稱之「得按次連續處罰」，乃指經被
        告依該條前段處分後之每一次違法之具營業性質之投遞
        行為，均得連續處罰。是行為人如經被告依該條前段處
        分後，仍繼續從事經被告命其停止之行為，於前開處分
        後之每一次違法行為均屬每一「次」獨立之違法行為，
        自可按次連續處罰；亦即原告自受第1 次處分後，被告
        令其停止而不停止，嗣其每次違法行為，均得連續處罰
        。而經營遞送信函、明信片或其他具有通信性質函件為
        營業者，每次遞送行為均係其營業行為，各次行為均單
        獨違反郵政法第6 條第1 項之規定，而得獨立成為處罰
        客體。另參照改制前之行政法院86年判字第1477號判決
        要旨「所稱『次』，係指違法行為而言；而『按次』係
        指經被告依公平交易法第41條前段處分後之每一次違法
        行為，是事業如經被告依前揭第41條前段處分後，仍繼
        續從事經被告命其停止或改正之行為，於前開處分後之
        每一次違法行為均屬每一『次』獨立之違法行為，自可
        按次連續處以罰鍰。」
      (2)原告第一次接獲被告所為處分係在93年4 月間，該處分
        業已命原告停止其違法投遞郵件行為，為原告所不爭；
        原告亦自承係以投遞郵件為營業，則其每次之遞送郵件
        行為，即屬一次營業行為，被告處罰其投遞郵件之營業
        行為，於法殊屬無違，縱使被告另案處分書之處分時點
        或可與本件處分之時點有部分重疊，惟觀之該等處分書
        所載之違法事實，可知二者處罰之投遞行為並不相同，
        本件原告被處分之郵件投遞行為，係在被告93年4 月間
        對原告科處罰鍰並命其立即停止違法投遞行為之後，以
        郵政法所稱之「按次連續處罰」，係處罰其每次之「投
        遞行為」，而本件所處分之投遞行為，既與被告其他處
        分書所處罰之遞送行為不同；換言之，本件所處罰之遞
        送郵件行為，前未曾受處罰，則被告此次再予處罰，自
        無違一事不二罰之原則。
    9.平等原則不得主張不法之平等：
      (1)被告於92年7 月24日訂定「交通部執行違反郵政專營權
        取締作業要點」及「交通部辦理郵政監理業務實施行政
        檢查作業要點」時，已將「保證書、各類證書、執照及
        戶籍身分證件」排除於郵政專營權之範圍，且護照如同
        國際身分證，是以，被告現階段認定護照非屬郵政專營
        權範圍。據此，縱有民營遞送業者（如黑貓宅急便）遞
        送簽證或護照等情事，亦與郵政法無違。為配合郵政改
        制訂定郵件處理規則時，已將有價證券或其他代表銀錢
        價值效力之郵件等予以排除，是以，現金已非屬郵政專
        營權範圍。
      (2)被告對於違反郵政專營權之處理作業有一致標準，當接
        獲檢舉或依職權發現涉嫌違反郵政法事件，並經查證違
        法遞送信函、明信片或其他具有通信性質文件為營業情
        事，均依法處理，原告之主張，顯有誤解。況依最高行
        政法院前開判決之意旨，原告自不得主張「不法之平等
        」，進而要求撤銷系爭處分。
　　理  由
一、原告起訴主張：系爭郵件不屬於郵政法第6 條第1 項所稱通
    信性質之文件，郵政處理規則第4 條第2 項就通信性質所為
    之定義有違母法郵政法第6 條第1 項規定，逾越母法之授權
    目的。被告未能就原告有違反郵政法第6 條第1 項之故意或
    過失盡其舉證責任，郵政法第6 條第1 項郵件專營權之規定
    違憲。行政法上所謂一事或行為，係以一項法律之一個管制
    目的為認定基礎，而郵政法第40條第1 款係處罰行為人之營
    業行為，而非單一之投遞行為。被告既未說明依原處分之違
    法事實欄所載事實，何以原告有營業行為，又未說明何以原
    告有通知其停止而未停止之情形，原處分有違一事不二罰原
    則，被告對統一企業集團旗下之「黑貓宅急便」長期為旅行
    社遞送機密文件、護照、現金之營業行為，從未處罰，顯違
    平等原則，據此，依行政訴訟法第4 條第1 項規定，求為判
    決如聲明所示云云。
二、被告則以：原告受託遞送之系爭郵件有對特定人傳達意思、
    觀念或事實之功能，違反郵政法第6 條第1 項規定。而經營
    遞送信函、明信片或其他具有通信性質函件為營業者，每次
    遞送行為均係其營業行為，各次行為均單獨違反郵政法第6
    條第1 項之規定，而得獨立成為處罰客體。原告第一次受罰
    係於93年4 月28日，該處分書已告知原告應停止，則其後還
    有營業行為，即可連續處罰。原告具有常業犯特質，所為具
    違法性及故意性。原處分已達可得確定之程度，得與其他行
    政處分相區別。被告之調查證據程序合法而無瑕疵。原處分
    並無違法，求為判決駁回原告之訴等語，資為抗辯。
三、按「除中華郵政公司及受其委託者外，無論何人，不得以遞
    送信函、明信片或其他具有通信性質之文件為營業。運送機
    關或運送業者，除附送與貨物有關之通知外，不得為前項郵
    件之遞送。」、「有下列情形之一者，處新臺幣10萬元以上
    50萬元以下罰鍰，並通知其停止該等行為；未停止者，得按
    次連續處罰：一、違反第6 條第1 項規定，以遞送信函、明
    信片或其他具有通信性質文件為營業者。」、「郵件種類、
    定義、處理程序、交寄、資費之交付、載運、投遞與查詢補
    償確定之程序、金額與其方法、禁寄物品之種類與其處分方
    法、受委託遞送郵件者之資格條件、委託程序與責任及其他
    相關事項之規則，由主管機關擬訂，報請行政院核定之。」
    為郵政法第6 條、第40條第1 款及第48條所規定。次按「函
    件之全部或一部屬於通信性質者，除另有規定外，為信函。
    前項所稱通信性質，指寄件人之文件具有對特定人傳達意思
    、觀念或事實之功能。」亦為被告依郵政法第48條規定之授
    權，以91年12月30日交郵發字第091B000166號令訂定發布「
    郵件處理規則」第4 條所規定。
四、首開事實欄所述之事實，有被告95年4 月12日交郵字第0950
    003750號函、電信費帳單、送達證書、公司及分公司基本資
    料查詢表等件，在原處分卷可稽，並為兩造所不爭，堪以憑
    認。
五、歸納兩造之上述主張，本件爭執之重點為：原處分有無依法
    記載認定違規之事實? 原處分之調查證據程序是否合法? 系
    爭信用卡帳單是否非屬郵政法第6 條第1 項規範之客體? 郵
    政法第6 條第1 項規定，是否違憲? 原處分有無違反一事不
    二罰原則? 原處分有無違反平等原則? 原告有無故意或過失
    ? 茲分述如下:
(一)、查原告遞送遠傳電信公司寄交李君之電信費帳單，係在台北
    收件（按信封上收件人之地址為台北市中山區），並自台北
    縣遞送至台北市，則該遞送郵件之違法營業行為地點在台北
    縣市，因此原處分書記載之違法行為地點為台北地區，並無
    不合。且原處分已記載違法日期時間「94年9 月」、違法地
    點「台北地區」、違法事實為「貴公司有以遞送遠傳電信股
    份有限公司寄送李君之電信費帳單為營業情事」，有原處分
    乙件附卷可稽（見本院卷第18頁），原告主張原處分書所記
    載違法事實、時間及行為地點不明確云云，委無足採。
(二)、被告於94年10月13日接獲檢舉，發現原告（服務標章為上大
    郵通）有遞送系爭郵件之違章行為，檢附系爭郵件影本，於
    95年4 月12日通知原告陳述意見，有被告交郵字第09500037
    50號函乙件在卷可按（見本院卷第19頁），則其對當事人有
    利及不利事項已予以注意調查。至原告主張被告如何取得檢
    舉人之同意、有無依行政程序法第38條及第39條規定製作檢
    舉紀錄、通知檢舉人到場詢問不合法等部分，因行政程序法
    第38條及第39條係規定行政機關於「必要時」得據實製作書
    面紀錄及以書面通知相關人之陳述意見，並非「應」據實製
    作書面紀錄及以書面通知相關人之陳述意見，則被告就此部
    分有裁量權決定如何調查事實及證據。又原告自承: 「均無
    可考，原處分調查程序是否合法，尚有可疑」云云（見原告
    起訴狀第5 頁），是其主張被告有無唆使檢舉人交寄文件以
    陷害原告之情事乙節，純屬原告個人臆測之詞，並不可採。
(三)、按郵政法第6 條第1 項所稱「信函、明信片」，僅屬例示，
    凡具有「通信性質」之文件，均屬該條規範範圍。而所謂「
    通信性質」，只要是寄件者將心理狀態（訊息），藉由紙、
    絹等介體或以其他非電信通訊方式向特定之人傳遞者，均屬
    之。此等表示行為，有些是法律行為中之意思表示，有些是
    非法律行為之意思通知、知的表示、情的表示。例如承認他
    人權利存在（知的表示）、宥恕（情的表示）、催告（意思
    通知）等，該表示行為，因法律規定逕生一定之法律效果，
    其並非向「不特定之多數人」傳達之通知、公告，而係寄件
    人向特定人所為之「個別性訊息」，即屬具有通信性質之文
    件。郵件處理規則第2 條規定：「所稱郵件，指客戶以信函
    、明信片、特製郵簡、新聞紙、雜誌、印刷物、盲人文件、
    小包、包裹或以電子處理或其他方式，向中華郵政股份有限
    公司交寄之文件或物品。郵件除包裹外，統稱函件。」第4
    條規定：「函件之全部或一部屬於通信性質者，除另有規定
    外，為信函。前項所稱通信性質，指寄件人之文件具有對特
    定人傳達意思、觀念或事實之功能。」係依郵政法第48條授
    權所為之細節性、技術性行政規則，為本於上開意旨所頒訂
    ，並未逾越郵政法等相關規定之授權目的及範圍，亦未加重
    人民負擔，與憲法尚無牴觸，行政機關據以作成行政行為，
    自屬適法。從而，原告主張依據經驗法則對通信性質郵件之
    認知，應係指類似信函、明信片性質之一對一高度個性化文
    書，或具有雙方相互傳達消息之性質的書函云云，尚乏依據
    ；其進而指郵件處理規則第4 條第2 項規定逾越母法之授權
    云云，自無足採。
(四)、按人民之工作權應予保障，得自由選擇工作及職業，以維持
    生計，雖為憲法第15條所明定。惟上開權利為增進公共利益
    所必要時，非不得以法律為適當之限制，此觀憲法第23條規
    定「人民之自由權利，除為防止妨礙他人自由、避免緊急危
    難、維持社會秩序，或增進公共利益所必要者外，不得以法
    律限制之。」自明。惟查：
  (1)郵政為國家給付行政之一環，負有提供全體人民迅速、公平
    、合理之普及化郵件遞送服務，以利物品、資訊之國內外流
    通，俾維民生之所需之義務。是國家基於對人民生存照顧之
    義務，達成給付行政之功能，自可經營郵政公用事業，期以
    合理之費率，普遍而穩定提供人民所需之各項服務，從而，
    郵政法之制定，核與憲法第23條、第107條第5款、第144條
    之規定並無不合。
  (2)又郵政法立法之旨，在健全郵政發展，提供普遍、公平、合
    理之郵政服務，增進公共利益，業經郵政法第1 條揭示明確
    。而郵政法所稱之郵件，含信函、明信片、特製郵簡、新聞
    紙、雜誌、印刷物、盲人文件、小包、包裹或以電子處理或
    其他方式，交寄之文件或物品（郵政法第4條第3款參照），
    前揭郵件中之信函、明信片及其他具有通信性質之文件，多
    生法律效果，影響人民權益甚深，已如前述，為恐民營遞送
    業者為區域選擇性遞送，以不合理費率惡性競爭，致無法普
    遍、公平、穩定且費用合理地提供全體人民所需之郵政服務
    ，有損社會公共利益，是郵政法第6條第1項「除中華郵政公
    司及受其委託者外，無論何人，不得以遞送信函、明信片或
    其他具有通信性質之文件為營業。」之規定，確為增進公共
    利益所必要。況民營遞送業者尚可選擇遞送不具有通信性質
    之文件、包裹等物品，人民亦可選擇中華郵政公司以外之人
    遞送該等文件、物品，從而原告選擇以遞送不具有通信性質
    郵件為業之權利或人民選擇不具有通信性質之文件、物品之
    遞送者之權利，並未被剝奪，該規定既無悖於比例原則，亦
    未逾越立法權自由形成之範圍，與憲法並無牴觸。原告所稱
    郵政法第6 條修正案，目前並未經立法院三讀通過及總統令
    修正公布，自無適用餘地，則被告依行為時郵政法及郵件處
    理規則相關規定據以處分，洵非無據。
(五)、郵政法第40條規定所稱「次」，係指違法行為而言；而「按
    次」係指經被告依郵政法第40條前段處分後之每1 次違法行
    為；是如經被告依郵政法第40條前段處分後，仍繼續從事經
    被告命其停止之行為，於前開處分後之每1 次違法行為，均
    屬每1 次獨立之違法行為，自可按次連續處以罰鍰，最高行
    政法院（89年7 月1 日改制前為行政法院）86年判字第1477
    號判決意旨參照。準此，自被告第1 次處分原告後，命其停
    止而不停止，其後原告每1 次違法行為，被告均得按次連續
    處罰。按經營遞送信函、明信片或其他具有通信性質函件為
    業之人，每次遞送行為均係其營業行為，而各次遞送行為均
    單獨違反郵政法第6 條第1 項之規定，而得獨立成為處罰客
    體，則被告對原告所為第1 次行政處分（93年4 月28日交郵
    字第001 號），已命原告立即停止其違法遞送之行為，為兩
    造所不爭（見本院96年6 月15日準備程序筆錄），是自該日
    之後，原告每次遞送行為，並非違法「狀態」之繼續，而係
    第1 次命其停止後不停止之再1 次違法行為，已符合郵政法
    第40條後段按次連續處罰之要件。再查，本件原處分所處罰
    原告之違法遞送郵件行為，為遠傳電信公司寄送李君之電信
    費帳單，違法時間為94年9 月，至被告95年4 月12日交郵字
    第0950003754號處分書所處罰原告之違法遞送郵件行為，分
    別為違傳電信公司寄送孫君之電話費帳單及安信信用卡股份
    有限公司寄送徐君之信用卡帳單，其違法行為時間為94 年8
    、9 月間，違法地點在花蓮及台北地區；另被告95年5 月5
    日交郵字第0950004685號處分書所處罰原告之違法遞送郵件
    行為，為和信超媒體股份有限公司寄送吳君之網路服務費帳
    單，其違法行為時間為94年9 月，違法地點在新竹地區；另
    被告95年5 月17日交郵字第0950005081號處分書所處罰原告
    之違法遞送郵件行為，為安信信用卡股份有限公司寄送廖君
    及杜君之信用卡帳單，違法行為時間為94年9 至10月，違法
    地點在台北地區；有上開被告取締違反郵政法事件處分書等
    件影本附卷可按（見本院卷第106-108 頁）。足見，該4 件
    處分書之違法事實、時間及地點，均不相同，從而原告主張
    本件處分有重複處分之違法乙節，並無理由。
(六)、又原告稱被告從未處罰統一企業集團旗下之「黑貓宅急便」
    為旅行社遞送機密文件、護照、現金之營業行為，本件處分
    有違反平等原則之違法云云。惟所謂平等原則，係指合法之
    平等，並不包括違法之平等，原告無從以被告未對同業同一
    行為作相同處罰，主張解免其依法所應負之責任，所訴核無
    可採。
(七)、再按，「人民違反法律上之義務而應受行政罰之行為，法律
    無特別規定時，雖不以出於故意為必要，仍須以過失為其責
    任條件。但應受行政罰之行為，僅須違反禁止規定或作為義
    務，而不以發生損害或危險為其要件者，推定為有過失，於
    行為人不能舉證證明自己無過失時，即應受處罰。」司法院
    釋字第275 號解釋可資參照，是於95年2 月5 日行政罰法施
    行前，違反行政法上之義務，固亦以行為人具有違法之故意
    或過失為責任條件。惟查，原告因違反郵政法規定，經被告
    對原告為第1 次行政處分（93年4 月28日交郵字第001 號）
    ，已命原告立即停止其違法遞送之行為，為兩造所不爭（見
    本院96年6 月15日準備程序筆錄），且於本件違法行為前，
    原告曾因相類似之行為同經被告依郵政法第40條連續處罰，
    原告不服，向本院提起行政訴訟已有30件以上，有本院前案
    查詢表附本院卷可徵，並為原告所不爭（見本院96年6 月15
    日準備程序筆錄）則其再次為本件違法行為，自有故意，被
    告予以處罰，並無不合。原告主張其無故意、過失云云，要
    無足採。
六、綜上所述，本件原告確有違反郵政法第6 條第1 項規定情事
    ，被告依同法第40條第1 款規定，處原告罰鍰50萬元，並命
    原告立即停止遞送信函、明信片或具通信性質文件等營業行
    為，核無違誤，訴願決定予以維持，亦無不合。原告仍執前
    詞訴請撤銷，為無理由，應予駁回。
七、本件事證已臻明確，兩造其餘攻擊防禦方法均與本件判決結
    果不生影響，故不逐一論述，併此敘明。
據上論結，本件原告之訴為無理由，爰依行政訴訟法第98條第3
項前段，判決如主文。
中　　華　　民　　國　　96　　年    7 　月　   26     日
                        第一庭審判長 法  官  王立杰
                                     法  官  劉錫賢
                                     法  官　林惠瑜
上為正本係照原本作成。
如不服本判決，應於送達後20日內，向本院提出上訴狀並表明上
訴理由，如於本判決宣示後送達前提起上訴者，應於判決送達後
20日內補提上訴理由書（須按他造人數附繕本）。
中　　華　　民　　國　　96　　年　　7 　 月　  26     日
                                     書記官  劉道文
